臺北高等行政法院判決
　　　　　　　　　　　　　　　　　　 93年度訴字第03248號
　　　　　　　　　　　　　　　.
原　　　告　建準電機工業股份有限公司
代　表　人　甲○○
訴訟代理人　陳啟舜律師
複代理人　　陳怡勝律師
被　　　告　經濟部智慧財產局
代　表　人　蔡練生（局長）住同上
訴訟代理人　丙○○
參　加　人　乙○○
訴訟代理人　桂齊恆律師
　　　　　　謝智硯律師
上列當事人間因新型專利異議事件，原告不服經濟部中華民國93
年8月4日經訴字第09306223960號訴願決定，提起行政訴訟。本
院判決如下：
    主  文
訴願決定及原處分均撤銷。
訴訟費用由被告負擔。
    事  實
壹、事實概要：
    緣原告建準電機工業股份有限公司前於民國（下同）89年4
    月5日以「小型散熱扇之感應元件被固定構造」向被告經濟
    部智慧財產局申請新型專利，經被告編為第00000000號審查
    ，准予專利（下稱系爭案）。公告期間，參加人乙○○以其
    違反核准審定時專利法第97條、第98條第1項第1款及第2項
    之規定，對之提起異議，案經被告審查，於93年3月3日以（
    93）智專三(二)04024字第09320201910號專利異議審定書為「
    異議成立，應不予專利」之處分。原告不服，提起訴願，旋
    遭駁回，遂向本院提起行政訴訟。
貳、兩造聲明：
一、原告聲明求為判決：
(一)、訴願決定及原處分均撤銷。
(二)、訴訟費用由被告負擔。
二、被告聲明求為判決：
(一)、駁回原告之訴。
(二)、訴訟費用由原告負擔。
參、兩造之爭點：
一、原告主張之理由：
    參加人所提異議證據計有證據二為西元1984年1月31日公告
    之美國第0000000號「LOW MAGNETIC LEAKAGE FLUX
    BRUSHLESS PULSE CONTROLLED D-C MOTOR」專利案（下稱引
    證一），證據三為84年10月21日公告之第00000000號「散熱
    風扇定子座結合及固定之結構改良」新型專利案（下稱引證
    二），證據四為87年10月21日公告之第00000000號「小型散
    熱扇定子與感應元件之定位構造」新型專利案（下稱引證三
    ），證據五為86年9月21日公告之第00000000號「小型散熱
    扇之定子感應元件定位構造」新型專利案（下稱引證四）。
(一)、被告之處分理由應屬違誤：按，申請專利範圍之請求項有2
    項以上時，應就每一請求項各別判斷其進步性。系爭案經修
    正後申請專利範圍共有6項，該申請專利範圍第1項為第一獨
    立項，申請專利範圍第2、3項為附屬在該申請專利範圍第1
    項之附屬項，申請專利範圍第4項為第二獨立項，申請專利
    範圍第5、6項為附屬在該申請專利範圍第4項之附屬項。系
    爭案之申請專利範圍第1、4項分別為第一、二獨立項，該二
    獨立項之技術內容、構造完全不同，該申請專利範圍第1項
    （第一獨立項）、第4項（第二獨立項）之技術內容如何相
    對於引證一、四，被告應有詳細論述必要，因此該處分顯然
    與判斷進步性之基本原則不符，該處分應屬違誤。再且，本
    件被告所據引之引證一為一種徑向繞線之定子構造，而該引
    證四為一種軸向繞線之定子構造，該兩種定子構造本即不同
    ，且更無法將該不同構造之片斷技術相組合，被告所作之上
    述處分，係綜合引證一、四稱足以證明系爭案不具進步性，
    該處分顯然與判斷新型是否能輕易完成之判斷方式不符，被
    告之上述處分顯有違法。
(二)、系爭案91年3月5日修正本之申請專利範圍各項皆不同於引證
    一及四，系爭案確實具有進步性：本件被告所作之處分理由
    已清楚載述本案具新穎性，且綜合引證一及四足以證明系爭
    案乃運用申請前既有之習知技術，為熟習該項技術者所能輕
    易完成，且未能增進功效，不具進步性。因此，以下僅就系
    爭案是否為該引證一、四之片斷技術相組合再加以論述，此
    乃特予陳明者。
１、系爭案申請專利範圍第1項具進步性：
(1)、系爭案之創作目的有二：一為該感應元件可以容易且方便被
    結合固定在相對於定子磁極間之最佳感測位置，使該小型散
    熱扇可有較佳之運轉效果，及具有一致之較佳品質。二為該
    感應元件被結合後，可使整個小型散熱扇更具有較小厚度，
    以因應小型散熱扇超薄小之需求者。因此系爭案達成該創作
    目的之申請專利範圍極為狹窄，即系爭案申請專利範圍第1
    項所述之「電路板具控制件及一感應元件；定子係由二個以
    上之磁極柱，磁極柱上設徑向繞線，且各磁極柱有二個極端
    ，在不同磁極柱之相鄰二個極端間設有極縫；電路板與定子
    被一軸管貫接，且感應元件對位於極縫」等技術內容係該小
    型散熱扇之基本構造，系爭案申請專利範圍第1項之主要技
    術特徵應僅在於：「極縫僅略大於感應元件之寬度，及感應
    元件對位於極縫並伸入在該極縫」等技術手段。
(2)、經查，本件被告稱：「．．．惟查引證一揭露有無刷直流馬
    達結構中一定子與複數鐵蕊元件之磁極，其上設有線圈，以
    及每相隔極片端緣之間留有氣隙（極縫），設有感應元件置
    在氣隙，即極片間氣隙（極縫）區域，配合引證一第9圖可
    見到其技術實施，故系爭案主張之技術構造特徵以及修正後
    主張感應元件伸入在極縫之手段，已被揭示於引證一中，且
    二者亦都是可完成相同之作用功效。」等理由並不完全正確
    ，因為：該「引證一揭露有無刷直流馬達結構中一定子與複
    數鐵蕊元件之磁極，其上設有線圈，以及每相隔極片端緣之
    間留有氣隙（極縫），設有感應元件置在氣隙，即極片間氣
    隙（極縫）的區域，配合引證一第9圖可見到其技術實施」
    等固屬習知徑向繞線之技術，惟，該引證一之感應元件16係
    如其第4、5圖所示，為一較大體積（被告稱區域）且僅對應
    在相隔極片端緣間之氣隙（極縫）下側（位在極片底側），
    該感應元件16並未伸入在極縫之技術手段，因此，該引證一
    並未揭示如何使感應元件16可以精確固定在定位之技術手段
    ，及其感應元件16亦未伸入在極縫之技術手段，所以該引證
    一亦無法達成系爭案較小厚度等技術特徵及功效，因此，該
    引證一技術手段與系爭案不同，且其無法達成系爭案功效，
    就引證一與系爭案相較，引證一係無法證明系爭案不具進步
    性。
(3)、另引證四所揭示者為一種軸向繞線之散熱扇馬達，其與系爭
    案申請專利範圍第1項所界定之徑向繞線之散熱扇馬達之技
    術手段不同，引證四之定子結構僅具有上、下極片，其並無
    該申請專利範圍第1項之二個以上之磁極柱，且該引證四係
    在下極片設有缺口，其與系爭案申請專利範圍第1項在不同
    磁極柱之相鄰二個極端間設有極縫技術手段不同，且引證四
    之感應元件及下極片缺口，係對位在線圈座中心點與上極片
    之極前端所連接形成之直線之縱向位上，其亦與系爭案申請
    專利範圍第1項之感應元件對位於二個極端間之極縫並伸入
    在該極縫之技術手段不同。再且，系爭案除了可使小型散熱
    扇之感應元件很容易被固定在相對於定子磁極間之最佳感測
    位置功效外，以及本案更可以形成較薄之厚度等功效。經查
    ，該引證四之申請專利說明書及所附第1、3圖所揭示之實施
    例，其僅在使小型散熱扇之感應元件很容易被固定在相對於
    定子磁極間之最佳感測位置，其並未導出系爭案可形成較薄
    厚度之技術思想及功效，係具有增進功效，因此，引證四係
    無法主張系爭案申請專利範圍第1項所載之技術內容，係運
    用申請前既有之技術或知識，而為熟習該項技術者所能輕易
    完成且未能增進功效，該引證四係無法證明系爭案申請專利
    範圍第1項不具進步性。
(4)、系爭案係利用極縫23及感應元件12之上述寬度設計，以便在
    組裝時將整個感應元件12直接伸入極縫23內（不需藉助額外
    定位構造），進而快速對位組裝於最佳感應位置，因此具有
    簡化組裝、提升感應效率及降低馬達整體高度之功效。反觀
    ，引證一之極縫與感應元件16之不當寬度關係及感應元件16
    整體體積過大等因素，造成在組裝時，感應元件16無法整個
    伸入極縫內，導致感應元件16必需以額外固定元件（塑膠模
    件64、卡腳65及插梢58）才能組裝定位於電路板32上，相對
    未增進組裝功效。參照比對圖之比對結果：系爭案第1項之
    「極縫23之寬度僅略大於感應元件12之整體寬度」、「感應
    元件12對位於並整個伸入在該極縫23內」、「具有軸管10」
    等概念無法由引證一輕易完成，且確實增進簡化組裝、提升
    感應效率及降低馬達整體高度之功效，系爭案第1項具有進
    步性。
(5)、引證一、四之技術內容已如上述，其均未導出系爭案可以形
    成較薄厚度之技術思想及功效，因此將該引證一、四之片斷
    技術相組合，其均無法達成系爭案之該小型散熱扇可以形成
    較薄厚度之功效，系爭案係具有增進功效。
２、系爭案申請專利範圍第2項具進步性：
(1)、系爭案申請專利範圍第2項係附屬在申請專利範圍第1項（獨
    立項）之附屬項，該附屬項之技術內容應與獨立項之技術內
    容一併考慮，惟，該申請專利範圍第1項之技術內容已如前
    述不具進步性，因此，以下僅再就該附屬項之技術內容是否
    不具進步性加以論述。
(2)、系爭案申請專利範圍第2項更進一步揭示：「感應元件成橫
    臥固定」。引證一之感應元件為一較大體積（被告稱區域）
    ，其已如前述僅對應在相隔極片端緣間之氣隙（極縫）下側
    （位在極片底側），且該感應元件16係形成一較大體積，其
    並無本案成橫臥固定之技術手段。引證四所示之感應元件固
    具有形成橫臥固定之技術手段，惟其僅導出該感應元件23可
    以很容易被方便組裝固定在預定位置，其並未導出系爭案可
    以形成較薄厚度之技術思想及概念，且系爭案之該技術內容
    可形成較薄之厚度等功效係引證四所無。故，引證一、二係
    無法證明系爭案申請專利範圍第2項不具進步性，該申請專
    利範圍第2項未違反審定時專利法第98條第2項規定。
３、系爭案申請專利範圍第3項具進步性：
(1)、系爭案申請專利範圍第3項為該申請專利範圍第1項（第一獨
    立項）之附屬項，該附屬項之技術內容應與獨立項之技術內
    容一併考慮，該申請專利範圍第1項之技術內容已如前述具
    有進步性，因此，以下僅再就該附屬項之技術內容是否不具
    進步性加以論述。
(2)、系爭案申請專利範圍第3項更進一步地揭示：「電路板有缺
    孔供感應元件置入」。引證一並未揭示其電路板有缺孔可供
    感應元件置入之技術手段，因此該引證一無法證明系爭案申
    請專利範圍第3項不具進步性。引證四雖揭示其電路板有缺
    孔供感應元件置入之技術手段，惟，引證四之該技術手段僅
    在使該感應元件23可以很容易被方便組裝固定在預定位置，
    其並未導出系爭案可形成較薄厚度之技術思想及概念，且系
    爭案之該技術內容可以形成較薄之厚度等功效係引證四所無
    ，因此，系爭案申請專利範圍第3項係具有進步性。
(3)、系爭案第2及3項附屬於系爭案第1項，故第2及3項亦具「極
    縫23之寬度僅略大於感應元件12之整體寬度」、「感應元件
    12對位於並整個伸入在該極縫23內」之技術概念及可完成「
    簡化組裝、提升感應效率及降低馬達整體高度」之功效。故
    ，引證一、二係無法證明系爭案申請專利範圍第3項不具進
    步性，該申請專利範圍第3項未違反審定時專利法第98條第2
    項規定。
４、系爭案申請專利範圍第4項具進步性：
(1)、引證一所揭示者為一種徑向繞線之散熱扇馬達，其與系爭案
    申請專利範圍第4項所界定軸向繞線之散熱扇馬達技術手段
    不同，引證一之定子結構僅具有磁極柱，其並無該申請專利
    範圍第4項所述之上、下極片，且該引證一係在不同磁極柱
    之相鄰二個極端間設有極縫，其與系爭案申請專利範圍第4
    項在下極片相鄰二個極端係互相錯開成具有適當間距之極縫
    技術手段不同；引證一之感應元件為一較大體積（被告稱區
    域），其已如前述僅對應在相隔極片端緣間之氣隙（極縫）
    下側（位在極片底側），與系爭案申請專利範圍第4項之感
    應元件對位於二個極端間之極縫並伸入在該極縫之技術手段
    不同。再且，系爭案除了可使小型散熱扇之感應元件很容易
    被固定在相對於定子磁極間之最佳感測位置功效外，以及系
    爭案更可以形成較薄之厚度等功效。經查，該引證一並未導
    出本案可以形成較薄厚度之技術思想及功效，系爭案係具有
    增進功效，因此，引證一係無法主張系爭案申請專利範圍第
    4項所載之技術內容，係運用申請前既有之技術或知識，而
    為熟習該項技術者所能輕易完成且未能增進功效，該引證一
    係無法證明系爭案申請專利範圍第4項不具進步性。
(2)、參閱引證四之說明圖式所示，引證四之相鄰二個極端固形成
    錯開且具有適當間距之極縫（X1～X2），惟，該引證四之該
    極縫並未略大於感應元件之寬度，及該引證四之感應元件23
    係對位於上極片11之極前端111，與系爭案之感應元件32伸
    入該極縫等技術手段不同。
(3)、系爭案申請專利範圍第4項之技術內容，係可以「使小型散
    熱扇之感應元件很容易被固定在相對於定子磁極間之最佳感
    測位置，如此小型散熱扇之運轉效果有一致之較佳品質」等
    功效外，系爭案申請專利範圍第4項之構造被利用於小型散
    熱扇時，「係可以形成較薄之厚度」等功效。經查，該引證
    四之申請專利說明書及所附第1、3圖所揭示之實施例，均在
    使「使小型散熱扇之感應元件很容易被固定在相對於定子磁
    極間之最佳感測位置」，其並未導出該小型散熱扇「係可以
    形成較薄厚度」之技術思想及手段，且本案申請專利範圍第
    4項之構造係可以形成較薄厚度功效，該功效為引證二所無
    ，系爭案係具有增進功效。
(4)、系爭案之利用極縫44及感應元件32之上述寬度設計，以便在
    組裝時將整個感應元件32直接伸入極縫44內（不需藉助額外
    定位構造），進而快速對位組裝於最佳感應位置，因此具有
    簡化組裝、提升感應效率及降低馬達整體高度之功效。
    反觀，引證四之極縫與感應元件23之不當寬度關係，造成感
    應元件23無法整個伸入極縫內及直接對位於極縫，亦即感應
    元件23只能在缺口15內利用額外固定元件（對應記號16、24
    ）進行組裝對位，其組裝功效未優於系爭案。參照比對圖比
    對結果：系爭案第4項之「極縫44之寬度僅略大於感應元件
    32之整體寬度」、「感應元件32對位於並整個伸入在該極縫
    44內」等概念無法由引證四輕易完成，且確實增進簡化組裝
    、提升感應效率及降低馬達整體高度之功效，系爭案第4項
    具有進步性。
５、系爭案申請專利範圍第5項具進步性：
(1)、系爭案申請專利範圍第5項為該申請專利範圍第4項（第二獨
    立項）之附屬項，該附屬項之技術內容固應與獨立項之技術
    內容一併考慮，該申請專利範圍第4項（第二獨立項）之技
    術內容已如前述具有進步性，因此，以下僅就該申請專利範
    圍第5項之技術內容是否具有進步性加以論述。
(2)、系爭案申請專利範圍第5項更進一步地揭示：「感應元件成
    橫臥固定」。經查，引證一之感應元件為一較大體積（被告
    稱區域），其已如前述僅對應在相隔極片端緣間之氣隙（極
    縫）下側（位在極片底側），且該感應元件16係形成一較大
    體積，其並無系爭案成橫臥固定之技術手段。
(3)、引證四所示之感應元件固形成橫臥固定之技術手段，惟其僅
    導出該感應元件23可以很容易被方便組裝固定在預定位置，
    其並未導出系爭案可形成較薄厚度之技術思想及概念，且系
    爭案之該技術內容可以形成較薄之厚度等功效係引證四所無
    ，因此，系爭案申請專利範圍第5項係具有進步性。故，系
    爭案申請專利範圍第5項未運用申請前既有之技術或知識，
    而為熟習該項技術者所能輕易完成，且本案申請專利範圍第
    5項亦具有增進功效，該引證一、四係無法證明系爭案申請
    專利範圍第5項不具進步性。
６、系爭案申請專利範圍第6項具進步性：
(1)、系爭案申請專利範圍第6項為該申請專利範圍第4項（第二獨
    立項）之附屬項，該附屬項之技術內容固應與獨立項之技術
    內容一併考慮，該申請專利範圍第4項（第二獨立項）之技
    術內容已如前述具有進步性，因此，以下僅就該申請專利範
    圍第6項之技術內容是否具有進步性加以論述。
(2)、系爭案申請專利範圍第6項更進一步揭示：「電路板有缺孔
    供感應元件置入」。引證一並未揭示其電路板有缺孔可供
    感應元件置入之技術手段，因此該引證一無法證明系爭案申
    請專利範圍第6項不具進步性。
(3)、引證四雖揭示其電路板有缺孔供感應元件置入之技術手段，
    惟，該技術手段僅在使該感應元件23可以很容易被方便組裝
    固定在預定位置，其並未導出系爭案可以形成較薄厚度之技
    術思想及概念，且系爭案之該技術內容可以形成較薄之厚度
    等功效係引證四所無，因此，系爭案申請專利範圍第6項係
    具有進步性。
(4)、系爭案第5及6項附屬於系爭案第4項，故第5及6項亦具「極
    縫44之寬度僅略大於感應元件32之整體寬度」、「感應元件
    32對位於並整個伸入在該極縫44內」之技術概念及可完成「
    簡化組裝、提升感應效率及降低馬達整體高度」之功效。因
    此，系爭案第5及6項相對引證四亦具有進步性。故，本案申
    請專利範圍第6項未運用申請前既有之技術或知識，而為熟
    習該項技術者所能輕易完成，且系爭案申請專利範圍第6項
    亦具有增進功效，該引證一、四係無法證明系爭案申請專利
    範圍第6項不具進步性。
(三)、如上所述，縱使以引證一及四之組合技術與系爭案第1及4項
    進行進步性之組合比對，熟悉該項技術者亦可輕易瞭解引證
    一僅揭示徑向繞線式馬達構造，無法適用於系爭案第4項之
    軸向繞線式馬達感應元件被固定構造之比對；同時，引證四
    僅揭示軸向繞線式馬達構造，亦無法適用於系爭案第1項之
    徑向繞線式馬達感應元件被固定構造之比對。因此，引證一
    及四之組合技術仍無法輕易完成系爭案第1及4項「極縫23、
    44之寬度僅略大於感應元件12、32之整體寬度」、「感應元
    件12、32對位於並整個伸入在該極縫23、44內」之技術概念
    及其「簡化組裝、提升感應效率及降低馬達整體高度」之功
    效。因此，系爭案第1及4項及其附屬第2、3、5及6項相對引
    證一及四之組合確實具有進步性，洵無可議。
(四)、按系爭案申請當時專利法第103條第2項規定，再者，根據新
    型專利之審查上應注意事項之第5項「專利審查基準第
    2-2-21頁」所述：「進步性之研判，因審查委員在審查中瞭
    解其技術內容後，極易對新型之進步性作成偏低之評斷，以
    致有『後見之明』之情形，故審查時應以熟習該項技術者之
    觀點，根據申請當時之技術水準，作客觀之判斷」。因此，
    參照系爭案之說明書、圖式及比對圖所示，系爭案第1及4項
    與引證一、四或其組合技術確實存在技術及功效之極大差異
    。是以，被告及訴願機關在技術比對上顯然因為錯判引證一
    及四，而導致不當認定系爭案相對引證一、四及其組合技術
    不具進步性。
(五)、參加人之理由完全不成立：
１、參加人主張原告均是將各個引證案分開，再逐一與系爭案進
    行比對等之說法完全不正確。事實上，縱使以引證一及四之
    組合技術與系爭案第1及4項進行進步性之組合比對，熟悉該
    項技術者亦可輕易瞭解：引證一僅揭示徑向繞線式馬達構造
    ，其完全無法適用於系爭案第4項之軸向繞線式馬達感應元
    件被固定構造之比對；引證四僅揭示軸向繞線式馬達構造，
    其亦完全無法適用於系爭案第1項之徑向繞線式馬達感應元
    件被固定構造之比對；及，引證二及三僅揭示馬達基本構造
    ，且被告早於異議審定理由即審定引證二及三不具進步性證
    據力，同時訴願機關亦認同引證二及三不具進步性證據力之
    事實，且參加人之參加狀更明確自承：「引證三除了極縫未
    略大於感應元件23之寬度，以及感應元件23未伸入極縫之外
    ，僅揭露系爭案第1項所界定其他構造特徵．．．」再者，
    進一步對照比對圖，熟悉該項技術者亦可輕易由紅、藍線標
    示之極縫寬度及感應元件整體寬度得知引證一及四之組合技
    術仍無法輕易完成系爭案第1及4項「極縫23、44之寬度僅略
    大於感應元件12、32之整體寬度」、「感應元件12、32對位
    於並整個伸入在該極縫23、44內」之技術概念及其「簡化組
    裝、提升感應效率及降低馬達整體高度」之功效。反觀，參
    加人於參加狀僅草率製作系爭案及引證四之比對圖，卻未敢
    主動繪示極縫寬度及感應元件整體寬度，且該參加狀甚至完
    全不敢繪示系爭案及引證一之任何比對圖，由此可知參加人
    有刻意隱瞞系爭案與引證一及四實際存在技術差異之嫌疑。
    系爭案第1及4項及其附屬第2、3、5及6項相對引證一及四之
    組合技術確實具有進步性，絕非參加人以適法性或刻意隱瞞
    技術差異之不當手法即可輕易抹滅者。
２、參加人謂：「．．．系爭案於第3、4圖所示的第二實施例．
    ．．當感應元件12成橫臥固定後，感應元件12根本無法伸入
    到極縫23之中，明顯與系爭案91年3月5日修正第1及4項刻意
    加入『．．．並伸入在該極縫』之構造特徵相衝突．．．」
    針對上述論述，參加人之說法完全不正確。事實上，系爭案
    第1及4項界定為：「感應元件12對位於極縫23並伸入該極縫
    23」，其事實上係指感應元件12整體完全對位於極縫23內，
    且感應元件12可選擇在軸向上（如第1、2、5、6圖）或在徑
    向上（如第3、4圖）落入該極縫23範圍內，原告必需指明該
    修正特徵並非狹義界定「感應元件12必需伸入該二極端21、
    22之間」。因此，系爭案修正第1及4項應未與第3及4圖相衝
    突，且被告於異議審定理由書亦認定系爭案修正第1及4項未
    變更實質，應准予修正，於此一併指明。系爭案修正第1及
    4項及其附屬第2、3、5及6項相對引證一及四之組合技術確
    實具有進步性，實施例之間並未有不一致之情事，於此一併
    指明。綜上所述，被告出庭陳訴之答覆理由顯無可採。
二、被告主張之理由：
(一)、查就原告所提系爭案91年3月5日修正之申請專利範圍之第一
    獨立項主張技術特徵中定子，係由二個以上之磁極柱，磁極
    柱上設徑向繞線，且各磁極柱有二個極端，在不同磁柱之相
    鄰二個極端間設有極縫，極縫僅略大於感應元件之寬度；電
    路板與定子被一軸管貫接，且感應元件對位於極縫並伸入在
    該極縫；上述技術已揭露於引證一第9圖中，其技術運用及
    作用與系爭案相同。
(二)、再查系爭案請求項第4項之獨立項技術構成為一種小型散熱
    扇之感應元件；定子，係由軸向繞線且具有上極片與下極片
    ，該上、下極片係位在不同之平面上，該上極片與下極片之
    每個極緣各有二極端，且其上極片與下極片之垂直向之相鄰
    二個極端係互相錯開成具有適當間距之極縫，該極縫僅略大
    於感應元件之寬度，電路板與定子被一軸管貫接，且感應元
    件對位於該極縫並伸入在該極縫，上述技術已揭露於引證四
    第2圖中，其技術實施手段及功效與系爭案相同。故引證一
    與引證四足以證明系爭案乃運用申請前之習知技術，為熟習
    該項技術者所能輕易完成，且未能增進功效，不具進步性。
(三)、綜上而論，引證一與引證四足以證明系爭案乃運用申請前之
    習知技術，為熟習該項技術者所能輕易完成，且未能增進功
    效，實不具進步性。原告稱原處分及原決定僅論究第一獨立
    項之部分構成，而忽略第二獨立項技術內容之主張論述，實
    不足採信。原告強調的皆為結構上差異，惟被告非以新穎性
    核駁，係以進步性核駁。系爭案專利說明之第1項專利特徵
    於引證一第9圖已可見其技術實施，又系爭案與引證四都是
    將感應元件對於極縫並伸入在該極縫之結構運用。參引證一
    第9圖，圖16就是感應元件，第4項獨立項部分，參引證四第
    2圖，其感應元件亦在極縫中。極縫略大於感應元件是熟習
    該項技術之人可輕易達成，且功效亦沒有增進，因此系爭案
    不具進步性，被告原處分並無違法，原告之訴應予駁回。
三、參加人主張之理由：
(一)、被告及訴願機關均是以引證一及引證四之結合足以證明系爭
    案不具進步性為由，有違系爭案核准時專利法第98條第2項
    之規定而為「異議成立，應不予專利」之處分。然而從原告
    起訴狀及準備書狀內容，不僅比對說明方式顯有諸多爭議及
    扭曲，並且原告均是將各個引證案分開，再逐一與系爭案進
    行比對，原告辯證方式，明顯有違法定新型專利之進步性要
    件之審查判斷原則，原告於起訴狀及準備書狀之無理說辭，
    誠不足採。
(二)、結合引證一及引證四足以證明系爭案乃運用申請前之習知技
    術，為熟習該項技術者所能輕易完成且未能增進功效者，系
    爭案確實不具進步性要件：
１、系爭案第一個獨立請求項（即請求項1）係熟習該項技術者
    直接結合引證一與引證四或引證三與引證四所能輕易完成且
    未能增進功效者，系爭案請求項1違反核准時專利法第98條
    第2項之規定。
(1)、引證一與引證四之結合，已經揭露系爭案請求項1之全部構
    造特徵，系爭案請求項1係熟習該項技術者可以直接結合引
    證一、四所能輕易完成且未能增進功效者，不具備新型專利
    之進步性要件。將系爭案請求項1與引證一、四之結合可清
    楚顯示，引證一除了感應元件16未伸入極縫24之外，已經揭
    露出系爭案於請求項1所界定之其他構造特徵，惟引證四於
    第2圖清楚揭露出系爭案有關於感應元件12對位於極縫23且
    伸入該極縫23之構造特徵；因此，系爭案於請求項1所界定
    之全部構造特徵，顯然為熟習該項技術者直接結合引證一及
    引證四所能輕易完成的。至於原告於起訴狀及準備書狀所一
    再強調有關於「可使整個小型散熱扇更具有較小之厚度」之
    功效，顯然是利用「感應元件12伸入極縫23」之構造設計所
    達成，引證四已揭露出相同構造設計及達成功效，系爭案根
    本沒有任何功效之增進。因此，引證一與引證四之結合，足
    證系爭案請求項1為熟習該項技術者利用先前技術所能輕易
    完成且未能增進功效者，系爭案請求項1不具備進步性要件
    ，不得依本法申請取得新型專利。
(2)、引證三與引證四之結合，具體揭露出系爭案請求項1之全部
    構造特徵，系爭案請求項1係熟習該項技術者可以直接結合
    引證三、四所能輕易完成且未能增進功效者，不具備新型專
    利之進步性要件。引證三除了極縫未略大於感應元件23之寬
    度，以及感應元件23未伸入極縫之外，已揭露出系爭案於請
    求項1所界定其他構造特徵，惟引證四於第2圖已清楚揭露出
    系爭案有關於極縫23略大於感應元件12之寬度，以及感應元
    件12對位於極縫23且伸入該極縫23之構造特徵；因此，系爭
    案於請求項1所界定之全部構造特徵，顯然為熟習該項技術
    者直接結合引證三及引證四所能輕易完成且未能增進功效者
    ，系爭案請求項1不具備進步性要件。
２、系爭案第二個獨立請求項（即請求項4）已經直接為引證四
    所揭露，不具備新型專利之新穎性要件，系爭案請求項4違
    反核准時專利法第98條第1項第1款之規定。系爭案於請求項
    4係界定於第5圖及第6圖所示第三實施例，將系爭案請求項4
    及第5、6圖與引證四比對，可明確證明系爭案於請求項4所
    界定之全部構造特徵，顯然均已為引證四直接揭露，系爭案
    請求項4不具備進步性要件，不得依本法申請取得新型專利
    。
３、系爭案請求項2及請求項5，均係為熟習該項技術者直接結合
    引證一、三、四或引證三、四所能輕易完成且未能增進功效
    者，系爭案請求項2及請求項5違反核准時專利法第98條第2
    項之規定：系爭案於請求項2及請求項5均係進一步界定：「
    其感應元件成橫臥固定」之細部構造；惟將其感應元件設成
    橫臥型態固定，在系爭案提出申請前，早已是熟習該項技術
    者所廣為熟知之先前技術，並且為引證三第3圖及第4圖所具
    體揭露，併同前揭第1點之說明，可清楚證明，系爭案於請
    求項2及請求項5所界定全部構造特徵，顯然為熟習該項技術
    者直接結合引證一、三、四，或者是直接結合引證三、四所
    能輕易完成且未能增進功效者，系爭案請求項2及請求項5不
    具備進步性要件。再者，從系爭案說明書第6頁第9行起內容
    ，可清楚顯示，系爭案將感應元件12設成橫臥固定，完全係
    界定如系爭案於第3、4圖所示第二實施例之實施型態，惟從
    第3、4圖可清楚驗證，當感應元件12成橫臥固定後，感應元
    件12根本無法伸入到極縫23之中，明顯與系爭案於91年3月5
    日修正後請求項1及請求項4所刻意加入「．．．並伸入在該
    極縫」之構造特徵相衝突，系爭案請求項2及請求項5明顯違
    反申請專利範圍之記載規定且無法實施，根本不得依本法申
    請取得新型專利。
４、系爭案請求項3及請求項6，均係熟習該項技術者直接結合引
    證一、三、四或引證三、四所能輕易完成且未能增進功效者
    ，系爭案請求項2違反核准時專利法第98條第2項之規定：系
    爭案於請求項3及請求項6均係進一步界定：「其電路板有缺
    孔供感應元件置入」之細部構造；惟於電路板設置缺孔以供
    感應元件置入之構造設計，在系爭案提出申請前，早已是熟
    習該項技術者所廣為熟知之先前技術，並且為引證三第3圖
    及第4圖所具體揭露，併同前揭第1點之說明，可清楚證明，
    系爭案於請求項3及請求項6所界定全部構造特徵，顯然為熟
    習該項技術者直接結合引證一、三、四，或者是直接結合引
    證三、四所能輕易完成且未能增進功效者，系爭案請求項3
    及請求項6不具備進步性要件。歸納前揭各點說明，可清楚
    證明引證一、四及三之結合，足證系爭案全部請求項均係運
    用申請前之習知技術而為熟習該項技術者所能輕易完成且未
    能增進功效者，系爭案明顯不具備「進步性」要件，違反系
    爭案核准時專利法第98條第2項之規定，被告所為「異議成
    立，應不予專利」之處分，顯然為合理適法之處分，自應予
    以維持。
(三)、綜上所述，引證二參加人不爭執，系爭案於申請專利範圍各
    請求項所界定之全部構造特徵及達成功效，顯然早已為公開
    在先之引證一、三、四所完全揭露，系爭案明顯為熟習該項
    技術者運用申請前既有之技術或知識所能輕易完成且未能增
    進功效者，系爭案確實已違反專利法之規定。
    理  由
一、按凡對物品之形狀、構造或裝置之創作或改良，而可供產業
    上利用者，得依法申請取得新型專利，固為系爭專利核准審
    定時專利法第97條暨第98條第1項所明定。惟其新型如係運
    用申請前既有之技術或知識，而為熟習該項技術者所能輕易
    完成且未能增進功效時，仍不得依法申請取得新型專利，固
    為同法第98條第2項所明定。惟審定時專利審查基準2-2-17
    頁判斷進步性之基本原則規定：「申請專利範圍之請求項有
    二項以上時，應就每一請求項各別判斷其進步性」，，「專
    利審查基準」為專利專責機關為規範內部審查作業而依職權
    所頒訂之非直接對外發生效力之一般、抽象規定，屬於行政
    規則（行政程序法第一百五十九條第一項參照）。基於行政
    自我拘束原則，行政機關對於具體案件，若無合法之實質上
    理由而違反行政規則所生之行政慣例，則因違反平等原則得
    依法提起行政爭訟。專利審查基準規定為被告所公布之裁量
    基準，屬於行政規則，對於被告具有拘束力，若有違反，自
    屬有瑕疵之行政處分，應予撤銷。
二、本件系爭第00000000號「小型散熱扇之感應元件被固定構造
    」新型專利案，包括：電路板，具控制件及一感應元件；定
    子，係由二個以上之磁極柱，磁極柱上設徑向繞線，且各磁
    極柱有二個極端，在不同磁極柱之相鄰二個極端間設有極縫
    ，極縫僅略大於感應元件之寬度；電路板與定子被一軸管貫
    接，且感應元件對位於極縫並伸入在該極縫。參加人所提異
    議證據計有證據二為西元1984年1月31日公告之美國第
    0000000號「LOW MAGNETIC LEAKAGE FLUX BRUSHLESS PULSE
    CONTROLLED D-C MOTOR」專利案即引證一，證據三為84年10
    月21日公告之第00000000號「散熱風扇定子座結合及固定之
    結構改良」新型專利案即引證二，證據四為於87年10月21
    日公告之第00000000號「小型散熱扇定子與感應元件之定位
    構造」新型專利案即引證三，證據五為86年9月21日公告之
    第00000000號「小型散熱扇之定子感應元件定位構造」新型
    專利案即引證四。
三、本件被告認系爭案係對物品之形狀、構造或裝置之創作或改
    良，符合首揭專利法第97條之規定。而就引證二與系爭案相
    較，其結構不相同，引證二並未有系爭案感應元件之結構，
    且未揭露有相鄰二個極端間之極縫略大於感應元件寬度，及
    感應元件對位於極縫並伸入在該極縫之結構特徵，亦不具有
    系爭案可形成較薄之軸向厚度的功效，故引證二不足以證明
    系爭案不具新穎性及進步性。就引證三與系爭案相較，雖引
    證三揭示有感應元件與磁極柱等類似系爭案之構件，惟引證
    三之技術手段乃將感應元件設置於磁極縫之下端及前端，與
    系爭案係採用相鄰二個極端間之極縫略大於感應元件之寬度
    ，且感應元件對位於極縫並伸入在該極縫之結構特徵並不相
    同，且不具有系爭案可形成較薄之軸向厚度之功效，不足以
    證明系爭案不具新穎性及進步性。再就引證一、四與系爭案
    相比較，雖然整體結構稍有不同，使系爭案具有其新穎性；
    惟查引證一揭露有無刷直流馬達結構中一定子與複數鐵蕊元
    件之磁極，其上設有線圈，以及每相隔極片端緣之間留存有
    氣隙（極縫），設有感應元件置在氣隙，即極片間氣隙（極
    縫）的區域，配合引證一第9圖可見到其技術實施，故系爭
    案之技術構造特徵以及修正後感應元件伸入在極縫之手段，
    已被揭示於引證一中，且二者亦均可完成相同之作用功效；
    又查系爭案與引證四均係將感應元件對位於極縫並伸入在該
    極縫之結構運用，顯示系爭案技術相同於引證四，且引證四
    申請專利範圍第三項已有感應元件結合下極片位置係形成有
    缺口，可供應元件伸入之技術手段，在功效上引證四亦相同
    於系爭案，可形成較薄之軸向厚度，故綜合引證一、四足以
    證明系爭案已不具進步性。又系爭案申請專利範圍第2項至
    第6項之技術內容相對於引證一、四亦為運用申請前既有之
    技術或知識，而為熟習該項技術者所能輕易完成且未能增進
    功效，不具進步性，乃為「異議成立，應不予專利」之處分
    。固非無見。
四、惟查：
(一)、按本件異議審定時專利法施行細則第16條第3項規定：「附
    屬項應敘明所依附之項號及申請標的，並敘明所依附項目外
    之技術特點。」附屬項既係獨立項之依附或附加，若獨立項
    不具專利性，依當時實務之作法（於93年7月1日起專利主管
    機關已發函落實逐項審查原則），均於審定理由加註獨立項
    既不具專利性，附屬項既為獨立項之附加，自亦不具專利性
    等語，實務上亦便宜容認此種對附屬項專利性之敘述，並無
    就違反逐項審查原則認定為違法，先此敘明。
(二)、惟按審定時專利法施行細則第16條第2項規定：「獨立項應
    記載申請專利之標的、構成及其實施之必要技術內容、特點
    。」足見申請專利範圍在採多項記載方式時，獨立項係對專
    利基本技術內容或實施態樣而記載於申請專利範圍，但附屬
    項係對獨立項技術之額外附加或對獨立項所記載之要件加以
    特定，為對獨立項不同之處加以指定或載明，獨立項與附屬
    項二者顯有不同，獨立項既具有基本技術內容或實施態樣，
    則對獨立項之請求項，被告機關自應嚴格遵守逐項審查原則
    ，就獨立項作專利要件之比對研判，違反者，即係違法，應
    予撤銷。
(三)、經查，本案申請專利範圍第4項之技術內容如下：「一種小
    型散熱扇之感應元件被固定構造，係包括：電路板，具控制
    件及一感應元件；定子，係由軸向繞線且具有上極片與下極
    片，該上、下極片係位在不同之平面上，該上極片與下極片
    之每個極緣各有二極端，且其上極片與下極片之垂直向之相
    鄰二個極端係互相錯開成具有適當間距之極縫，該極縫僅略
    大於感應元件之寬度；電路板與定子被一軸管貫接，且感應
    元件對位於該極縫並伸入在該極縫。」比較本案申請專利範
    圍第1項之技術內容如下：「一種小型散熱扇之感應元件被
    固定構造，係包括：電路板，具控制件及一感應元件；定子
    ，係由二個以上之磁極柱，磁極柱上設徑向繞線，且各磁極
    柱有二個極端，在不同磁極柱之相鄰二個極端間設有極縫，
    極縫僅略大於感應元件之寬度；電路板與定子被一軸管貫接
    ，且感應元件對位於極縫並伸入在該極縫。」顯見申請專利
    範圍第4項為獨立項，此外，申請專利範圍第5、6項則為第4
    項之附屬項，此亦兩造所不爭之事實，惟原告審定書就第1
    項以外之請求項僅敘述：「又系爭案申請專利範圍第2項至
    第6項之技術內容相對於引證一、四亦為運用申請前既有之
    技術或知識，而為熟習該項技術者所能輕易完成且未能增進
    功效，不具進步性，」顯未就申請專利範圍第4項獨立項及
    其附屬項逐項審查，自有未合，應予撤銷。
五、從而，被告以系爭案僅就申請專利範圍第1項為比對審查，
    即為不具進步性審定，於法尚有未合，訴願決定未予指摘而
    予維持，亦非妥適。原告請求撤銷訴願決定及原處分，為有
    理由，應予准許。原審定對申請專利範圍第1項部分，基於
    申請專利單一性，亦應一併撤銷。被告應依本院上述法律見
    解另為處分，則兩造其餘關於進步性之陳述及主張，與判決
    結果不生影響，爰不一一論述，併此敘明。
據上論結，本件原告之訴為有理由，爰依行政訴訟法第九十八條
第三項前段，判決如主文。
中　　華　　民　　國　　94　　年　  11　　月　 17  　 日
                       第七庭 審判長 法  官 劉介中
                                     法  官 黃秋鴻
                                     法  官 李玉卿
上為正本係照原本作成。
如不服本判決，應於送達後20日內，向本院提出上訴狀並表明上
訴理由，如於本判決宣示後送達前提起上訴者，應於判決送達後
20日內補提上訴理由書（須按他造人數附繕本）。
中　　華　　民　　國　　94　　年　  11　　月　 17  　 日
                                     書記官 黃明和
